---
title: "Riqueza de especies de mamíferos en Costa Rica"
theme: solar
format: html
editor: visual
---

## I.Introducción

El siguiente trabajo se centrará en el análisis exploratorio del conjunto de datos de Regiones socioeconómicas de Costa Rica proporcionado por [Atlas digital de Costa Rica 2014](https://repositoriotec.tec.ac.cr/handle/2238/6749?show=full), y el Registros de presencia de mamíferos en Costa Rica obtenido a través de una consulta al portal de datos de la [Infraestructura Mundial de Información en Biodiversidad (GBIF)](https://www.gbif.org/occurrence/download/0031158-230530130749713), que contienen valiosa información sobre la riqueza de especies de mamíferos en Costa Rica.

El objetivo principal de este trabajo es a partir del análisis exploratorio de los datos, presentar visualizaciones relevantes sobre la distribucion de la riqueza de especies de mamíferos en las Regiones socioeconómicas de Costa Rica. Para ello, se utilizará gráficos y técnicas de visualización de datos como el mapa de coropletas, gráfico de barras y tablas interactivas. Estas herramientas nos permiten analizar información importante sobre la riqueza (i.e. cantidad) de especies de mamíferos en cada Región socioeconómica.

## Tabla de Contenidos


## II Parte. Carga de Datos y Paquetes

#### *Carga de paquetes*

```{r carga-paquetes, message=FALSE, warning=FALSE}
#| code-fold: true
#| code-summary: "Código para cargar los paquetes"
library(tidyverse)
library(DT)
library(ggplot2)
library(plotly)
library(ggthemes)
library(hrbrthemes)
library(dplyr)
library(dslabs)
library(sf)
library(rgdal)
library(raster)
library(terra)
library(leaflet)
library(leaflet.extras)
library(leafem)
library(viridisLite)
```

#### *Carga de Datos*

```{r carga-datos, message=FALSE, warning=FALSE}
#| code-fold: true
#| code-summary: "Código para cargar los datos de las regiones socioeconómicas y registros de presencia de mamíferos de Costa Rica"
# Carga de datos de regiones socioeconónicas de Costa Rica
regiones  <-
  st_read(
    dsn = "raw.githubusercontent.com_gf0604-procesamientodatosgeograficos_2023-i_main_datos_mideplan_regiones_socioeconomicas_simp_10m.geojson",
    quiet = TRUE
  ) |>
  st_transform(4326) # reproyección a WGS84
# Carga de datos de mamíferos de Costa Rica
mamiferos <-
  st_read(
    "mamiferos.csv",
    options = c(
      "X_POSSIBLE_NAMES=decimalLongitude", # columna de longitud decimal
      "Y_POSSIBLE_NAMES=decimalLatitude"   # columna de latitud decimal
    ),
    quiet = TRUE
  )

# Asignación del CRS WGS84
st_crs(mamiferos) <- 4326
```

## III Parte. Mapa de Regiones socioeconómicas y Registros de presencia de mamíferos en Costa Rica

```{r visualizacion-mapa, message=FALSE, warning=FALSE}
#| code-fold: true
#| code-summary: "Código para generar el mapa leaflet de regiones y registros de presencia de mamíferos en Costa Rica"
# Factor de color basado en los valores únicos de especies
colores_especies <- colorFactor(
  palette = viridis(length(unique(mamiferos$species))), 
  domain = mamiferos$species
)

# Mapa leaflet de cantones y registros de presencia de félidos
leaflet() |>
  setView(
    lng = -84.19452,
    lat = 9.572735,
    zoom = 7
  ) |>  
  addTiles(group = "Mapa general (OpenStreetMap)") |>
  addProviderTiles(
    providers$Esri.WorldImagery, 
    group = "Imágenes satelitales (ESRI World Imagery)"
  ) |>  
  addPolygons(
    data = regiones,
    color = "black",
    fillColor = "transparent",
    stroke = TRUE,
    weight = 1.5,
    popup = paste(
      paste0("<strong>Código de la regiones: </strong>", regiones$codigo),
      paste0("<strong>Región: </strong>", regiones$region),
      sep = '<br/>'
    ),
    group = "Región"
  ) |>  
  addCircleMarkers(
    data = mamiferos,
    stroke = F,
    radius = 4,
    fillColor = ~colores_especies(mamiferos$species),
    fillOpacity = 1.0,
    popup = paste(
      paste0("<strong>Especie: </strong>", mamiferos$species),
      paste0("<strong>Localidad: </strong>", mamiferos$locality),
      paste0("<strong>Fecha: </strong>", mamiferos$eventDate),
      paste0("<strong>Fuente: </strong>", mamiferos$institutionCode),
      paste0("<a href='", mamiferos$occurrenceID, "'>Más información</a>"),
      sep = '<br/>'
    ),    
    group = "Mamíferos"
  ) |>
  addScaleBar(
    position = "bottomleft", 
    options = scaleBarOptions(imperial = FALSE)
  ) |>  
  addLayersControl(
    baseGroups = c(
      "Mapa general (OpenStreetMap)", 
      "Imágenes satelitales (ESRI World Imagery)"
    ),
    overlayGroups = c("Región", "Mamíferos")
  ) |>
  addResetMapButton() |>
  addSearchOSM() |>
  addMouseCoordinates() |>
  addMiniMap(position = "bottomright") |>
  addFullscreenControl()

```

## IV Parte. Tabla de Riqueza de especies de mamíferos en Regiones socioeconómicas de Costa Rica

#### *Unión de datos espaciales*

```{r Unión espacial de mamíferos y regiones, message=FALSE, warning=FALSE}
#| code-fold: true
#| code-summary: "Código para la unión espacial de mamíferos y regiones"
# Unión espacial de mamíferos y regiones 
mamiferos_union_regiones <- 
  st_join(
    x = mamiferos,
    y = dplyr::select(regiones, region, codigo), 
    join = st_within
  )
# Despliegue de los datos unidos de mamiferos y la columna codigo de regiones
mamiferos_union_regiones |>
  st_drop_geometry() |>
  dplyr::select(locality, species, codigo) |>
  datatable(
    colnames = c("Localidad", "Especie", "Código de la Región Socioeconómica"),
    options = list(
      pageLength = 5,
      language = list(url = '//cdn.datatables.net/plug-ins/1.10.11/i18n/Spanish.json')
    )
  )


```

```{r Conteo de cantidad de mamiferos en cada regiòn, message=FALSE, warning=FALSE}
#| code-fold: true
#| code-summary: "Código para el conteo de la cantidad de especies de mamíferos en cada región socioeconómica en Costa Rica "
# Conteo de la cantidad de especies de mamíferos en las regiones
riqueza_especies_mamiferos_regiones <-
  mamiferos_union_regiones |>
  group_by(codigo) |>
  st_drop_geometry() |>
  summarize(riqueza_especies_mamiferos = n_distinct(species, na.rm = TRUE))

# Despliegue de la cantidad de especies de mamíferos en cada región
riqueza_especies_mamiferos_regiones |>
  arrange(desc(riqueza_especies_mamiferos)) |>
  datatable(
    colnames = c("Código de la Región Socioeconómica", "Riqueza de especies de mamíferos"),
    options = list(
      pageLength = 5,
      language = list(url = '//cdn.datatables.net/plug-ins/1.10.11/i18n/Spanish.json')
    )
  )

```

```{r Unión no espacial de regiones con el dataframe de riqueza, message=FALSE, warning=FALSE}
#| code-fold: true
#| code-summary: "Código para la unión no espacial de regiones con el dataframe de riqueza de especies en regiones "
# Unión (no espacial) de regiones socioeconómicas y riqueza de especies
regiones_union_riqueza <-
  left_join(
    x = regiones,
    y = dplyr::select(riqueza_especies_mamiferos_regiones, codigo, riqueza_especies_mamiferos),
    by = "codigo"
  ) |>
  replace_na(list(riqueza_especies_mamiferos = 0))

# Despliegue de los datos de riqueza de especies en regiones socioeconómicas
regiones_union_riqueza |>
  st_drop_geometry() |>
  dplyr::select(region, riqueza_especies_mamiferos) |>
  arrange(desc(riqueza_especies_mamiferos)) |>
  datatable(
    colnames = c("Regiones socioeconómicas", "Riqueza de especies de mamíferos"),
    options = list(
      pageLength = 5,
      language = list(url = '//cdn.datatables.net/plug-ins/1.10.11/i18n/Spanish.json')
    )
  )
```

## V Parte. Mapa de Riqueza de especies de mamíferos en Regiones socioeconómicas de Costa Rica

```{r Tabla-riqueza, message=FALSE, warning=FALSE}
#| code-fold: true
#| code-summary: "Código para la generación del mapa de riqueza de especies"
# Paleta de colores de riqueza de especies
colores_riqueza_especies <-
  colorNumeric(
    palette = "Oranges",
    domain = regiones_union_riqueza$riqueza_especies_mamiferos,
    na.color = "transparent"
  )

# Paleta de colores de especies
colores_especies <- colorFactor(
  palette = viridis(length(unique(mamiferos$species))), 
  domain = mamiferos$species
)

# Mapa leaflet
leaflet() |>
  setView(
    lng = -84.19452,
    lat = 9.572735,
    zoom = 7) |>
  addTiles(group = "Mapa general (OpenStreetMap)") |>
  addProviderTiles(
    providers$Esri.WorldImagery, 
    group = "Imágenes satelitales (ESRI World Imagery)"
  ) |> 
  addPolygons(
    data = regiones_union_riqueza,
    fillColor = ~ colores_riqueza_especies(regiones_union_riqueza$riqueza_especies_mamiferos),
    fillOpacity = 0.8,
    color = "black",
    stroke = TRUE,
    weight = 1.0,
    popup = paste(
      paste("<strong>Región:</strong>", regiones_union_riqueza$region),
      paste("<strong>Riqueza de especies:</strong>", regiones_union_riqueza$riqueza_especies_mamiferos),
      sep = '<br/>'
    ),
    group = "Riqueza de especies"
  ) |>
  addScaleBar(
    position = "bottomleft", 
    options = scaleBarOptions(imperial = FALSE)
  ) |>    
  addLegend(
    position = "bottomleft",
    pal = colores_riqueza_especies,
    values = regiones_union_riqueza$riqueza_especies_mamiferos,
    group = "Riqueza de especies",
    title = "Riqueza de especies"
  ) |>
  addCircleMarkers(
    data = mamiferos,
    stroke = F,
    radius = 4,
    fillColor = ~colores_especies(mamiferos$species),
    fillOpacity = 1.0,
    popup = paste(
      paste0("<strong>Especie: </strong>", mamiferos$species),
      paste0("<strong>Localidad: </strong>", mamiferos$locality),
      paste0("<strong>Fecha: </strong>", mamiferos$eventDate),
      paste0("<strong>Fuente: </strong>", mamiferos$institutionCode),
      paste0("<a href='", mamiferos$occurrenceID, "'>Más información</a>"),
      sep = '<br/>'
    ),    
    group = "Registros de presencia"
  ) |>  
  addLegend(
    position = "bottomright",    
    pal = colores_especies,
    values = mamiferos$species,
    title = "Especies",
    group = "Registros de presencia"    
  ) |>  
  addLayersControl(
    baseGroups = c(
      "Mapa general (OpenStreetMap)", 
      "Imágenes satelitales (ESRI World Imagery)"
    ),
    overlayGroups = c(
      "Riqueza de especies",
      "Registros de presencia"
    )
  ) |>
  addResetMapButton() |>
  addSearchOSM() |>
  addMouseCoordinates() |>
  addFullscreenControl() |>
  hideGroup("Registros de presencia") 

```

## VI Parte. Gráficos estadísticos

#### *Gráfico: Riqueza de especies de mamíferos por Región socioeconómica*

```{r Gráfico-riqueza, message=FALSE, warning=FALSE}
#| code-fold: true
#| code-summary: "Código"

# Gráfico de barras con ggplot2
grafico_barras_ggplot2 <- ggplot(data = regiones_union_riqueza, aes(x = reorder(region, -riqueza_especies_mamiferos), y = riqueza_especies_mamiferos, text = paste("Región socioeconómica: ", region, "<br>Riqueza de especies de mamíferos: ", riqueza_especies_mamiferos))) +
  geom_bar(stat = "identity") +
  labs(title = "Riqueza de especies de mamíferos por región", x = "Regiones socioeconómicas", y = "Riqueza de especies") +
  theme_economist()

# Gráfico de barras en plotly
grafico_interactivo <- ggplotly(grafico_barras_ggplot2, tooltip = "text")
grafico_interactivo

```

#### *Gráfico: Cantidad de registros de presencia de Bradypus variegatus (perezoso de tres dedos) por año, desde el 2000 hasta el 2023*

```{r Gráfico-Bradypus variegatus, message=FALSE, warning=FALSE}
#| code-fold: true
#| code-summary: "Código"

# Filtro de los registros de presencia de Bradypus variegatus por año
registros_bradypus <- mamiferos %>%
  filter(species == "Bradypus variegatus", year >= 2000, year <= 2023) %>%
  group_by(year) %>%
  summarize(n = n())

# Gráfico de barras con ggplot2
grafico_barras_ggplot2 <- ggplot(data = registros_bradypus, aes(x = year, y = n, text = paste("Año:", year, "<br>Cantidad de registros:", n))) +
  geom_bar(stat = "identity") +
  labs(title = "Registros de presencia de Bradypus variegatus por año", x = "Año", y = "Cantidad de registros") +
  theme_economist()

# Gráfico con plotly 
grafico_interactivo <- ggplotly(grafico_barras_ggplot2, tooltip = "text")
grafico_interactivo


```
